臺灣屏東地方法院民事裁定　　　　　 110年度消債更字第59號
聲　請　人
即 債務 人　凌文彬　
代　理　人　鄭明達律師
上列當事人因消費者債務清理事件聲請更生，本院裁定如下：
    主  文
聲請人凌文彬自民國110 年11月12日中午12時起開始更生程序。
命司法事務官進行本件更生程序。
    理  由
一、按債務人不能清償債務或有不能清償之虞者，得依本條例所
    定更生或清算程序，清理其債務，消費者債務清理條例（下
    稱消債條例）第3 條定有明文。所謂「不能清償」，指債務
    人因欠缺清償能力，對已屆期之債務，全盤繼續處於不能清
    償之客觀經濟狀態者而言。又所謂「不能清償之虞」，係指
    依債務人之清償能力，就現在或即將到期之債務，有不能清
    償之蓋然性或可能性而言；易言之，債務人之狀態如置之不
    理，客觀上得預見將成為不能清償之情形而言，此將來發生
    不能清償之事實，不必達到高度之確信。至於債務人之清償
    能力，則包括財產、信用及勞力（技術），並不以財產為限
    ，必須三者總合加以判斷仍不足以清償債務，始謂欠缺清償
    能力而成為不能清償。且債務人之清償能力係處於流動性狀
    態，聲請時與法院裁定時之清償能力未必一致，應以法院裁
    定時為判斷基準時。次按債務人對於金融機構負債務者，在
    聲請更生或清算前，應向最大債權金融機構請求協商債務清
    償方案，或向其住、居所地之法院或鄉、鎮、市、區調解委
    員會聲請債務清理之調解，消債條例第151 條第1 項亦有明
    文。此係採前置協商主義，是債務人於協商程序中，自應本
    於個人實際財產及收支狀況，依最大誠信原則，商討解決方
    案；如終究不能成立協商，於聲請更生或清算時，法院審酌
    上開條文所謂「不能清償或有不能清償之虞」，允宜綜衡債
    務人全部收支、信用及財產狀況，評估是否因負擔債務，而
    不能維持人性尊嚴之最基本生活條件，所陳報之各項支出，
    是否確屬必要性之支出，如曾有協商方案，其條件是否已無
    法兼顧個人生活之基本需求等情，為其判斷之準據。又按「
    法院開始更生程序之裁定，應載明其年、月、日、時，並即
    時發生效力。」、「法院裁定開始更生或清算程序後，得命
    司法事務官進行更生或清算程序」，亦為同條例第45條第1
    項、第16條第1項前段所明定。
二、本件聲請意旨略以：聲請人積欠債務達新臺幣（下同）1,21
    9,455 元無力清償，且經債權人向法院聲請強制執行，故向
    本院聲請債務清理之調解，惟調解不成立。又聲請人所負無
    擔保或無優先權之本金及利息債務總額未逾1,200 萬元，復
    未經法院裁定開始清算程序或宣告破產，爰聲請更生等語。
三、經查：
  ㈠聲請人前於民國110 年2 月23日依消債條例第151 條第1 項
    規定，向本院聲請債務清理之調解，嗣調解未成立，聲請人
    並於調解不成立後聲請進入更生程序，此有消費者債務清理
    調解聲請狀及本院調解筆錄在卷可參（見本院卷第11至46、
    185 至187 頁），是本院自應綜合聲請人目前全部收支及財
    產狀況，評估是否已達不能維持最低生活條件，而有「不能
    清償債務或有不能清償之虞」之情形，資為本件是否准予更
    生之判斷準據。
  ㈡聲請人主張其目前任職於社團法人一粒麥子社會福利慈善事
    業基金會擔任駕駛，因受債權人聲請強制執行，每月薪資會
    遭扣押10,600元，扣除前開扣押款後及每月100 元之職工互
    助基金後，其於110 年6 月至9 月間實領之薪資分別為20,8
    06元、19,806元及19,806元等情，業據提出在職證明書、薪
    資明細及存摺影本等件為證（見本院卷第407 、419 至429
    頁），堪信為真實。惟聲請人之薪資雖有部分因遭法院執行
    命令扣押而不得處分，並交由聲請強制執行之債權人收取，
    然前開薪資由債權人收取後，聲請人之債務亦隨之減少，則
    此與聲請人自行處分而為清償者無異，故於計算聲請人是否
    不能清償債務或有無不能清償債務之虞時，仍應將受執行之
    部分薪資計入聲請人之每月收入。故本院爰先以聲請人前開
    之實領薪資加計受扣押之金額後之平均值，即每月30,739元
    做為計算聲請人每月償債能力之基礎（計算式：（31,406元
    ＋30,406元＋30,406元）÷3 ＝30,739元，小數點以下四捨
    五入）。
  ㈢按債務人必要生活費用，以最近一年衛生福利部或直轄市政
    府所公告當地區每人每月最低生活費一點二倍定之。受扶養
    者之必要生活費用，準用第一項規定計算基準數額，並依債
    務人依法應負擔扶養義務之比例認定之。消費者債務清理條
    例第64條之2 第1 項、第2 項定有明文。次按債務人聲請更
    生或清算時所提財產及收入狀況說明書，其表明每月必要支
    出之數額，與本條例第64條之2 第1 項、第2 項規定之認定
    標準相符者，毋庸記載原因、種類及提出證明文件，消債條
    例施行細則第21條之1 第3 項亦有明定。聲請人個人日常生
    活必要費用部分，審酌聲請人負債之現況，基於社會經濟活
    動之互賴及誠信，該日常生活所需費用，自應節制開支，不
    得有超越一般人最低生活標準之享受，否則反失衡平，本院
    參酌衛生福利部所公告110 年度臺灣省每人每月最低生活費
    用標準之1.2 倍為15,946元，則聲請人每月最低生活費除有
    特殊情形並有證據證明者外，自宜以前開數額為度，始得認
    係必要支出。而聲請人之父現年約61歲，於72年5 月25日退
    保勞工保險後即未有再次加保之紀錄，又其於107 至109 年
    間無申報所得，名下有不動產8 筆及車輛一臺，因輕度身心
    障礙，目前每月領有身心障礙者生活補助款3,772 元等情，
    有戶籍謄本、勞保局電子閘門網路資料查詢表、稅務電子閘
    門所得調件明細表、中華民國身心障礙證明及屏東縣政府11
    0 年9 月9 日屏府社助字第11044893200 號函可佐（見本院
    卷第27、239 至256 、369 頁），本院審酌前開卷證資料，
    認聲請人之父名下雖有多筆不動產，惟前開不動產於變價前
    尚不足以支應日常生活所需，而其領取之補助款數額亦未達
    前揭消債條例規定之數額，應有受聲請人扶養之必要。依前
    揭消債條例所定數額計算，於扣除聲請人之父每月領取之補
    助款後，聲請人每月應負擔之扶養費為12,174元（計算式：
    15,946元－3,772 元＝12,174元）。聲請人主張其每月支出
    之必要生活費用及扶養費共計22,000元，雖未將個人必要生
    活費用及支出之扶養費分別列計，然既低於前開依消債條例
    規定計算所得之數額總和，本院仍暫予列計。
  ㈣從而，以聲請人目前每月平均所得扣除其每月必要生活費用
    及後，僅餘8,739 元（計算式：30,739元－22,000元＝8,73
    9 元），然聲請人積欠之債務總額至少已達6,269,391 元，
    有各相對人民事陳報狀及前置調解債權明細表在卷可稽（見
    本院卷第103 至180 、191 至225 頁），本院審酌聲請人之
    債務、財產、勞力、收入及必要生活費用支出等情狀，堪認
    聲請人已有不能清償債務之情，而有藉助更生制度調整其與
    債權人間之權利義務關係而重建其經濟生活之必要，自應許
    聲請人得藉由更生程序清理債務。
四、綜上所述，聲請人係一般消費者，並已達不能清償債務之程
    度，其中無擔保或無優先權之本金及利息債務未逾1,200 萬
    元，且未經法院裁定開始清算程序或宣告破產，又查無消費
    者債務清理條例第6 條第3 項、第8 條或第46條各款所定駁
    回更生聲請之事由存在，則聲請人聲請更生，係屬有據。本
    件聲請人更生既經准許，並依上開規定命司法事務官進行本
    件更生程序，爰裁定如主文。而司法事務官於進行本件更生
    程序、協助聲請人提出更生方案時，亦應依聲請人之薪資變
    化、社會常情及現實環境衡量聲請人之償債能力，並酌留其
    生活上應變所需費用，進而協助聲請人擬定允當之更生方案
    ，始符消債條例重建債務人經濟生活之立法目的，附此敘明
    。
五、依消債條例第11條第1 項、第45條第1 項、第16條第1 項，
    裁定如主文。
中    華    民    國   110    年    11    月    12    日
                    民事庭        法  官  潘  快
上為正本係照原本作成
本裁定不得抗告。
中    華    民    國   110    年    11    月    12    日
                                  書記官  鍾嘉芸